ACORDAO-COMPLETO-2376308

ACÓRDÃO 2786/2019 ATA 45/2019 - PLENÁRIO

VISTOS, relatados e discutidos estes autos de prestação de contas anuais da Secretaria Nacional de Segurança Pública (Senasp) , órgão integrante da estrutura do Ministério da Justiça e Segurança Pública, relativo ao exercício de 2015.
ACORDAM os Ministros do Tribunal de Contas da União, reunidos em Sessão do Plenário, diante das razões expostas pelo Relator, em:
9.1. com fundamento nos arts. 1º, I, 16, II, 18 e 23, II, da Lei 8.443/1992, c/c os arts. 1º, I, 208 e 214, II, do Regimento Interno do Tribunal de Contas da União, julgar regulares com ressalva as contas dos responsáveis Regina Maria Filomena de Luca Miki (CPF XXX.507.538-XX) e Marcello Barros de Oliveira (CPF XXX.349.937-XX) , dando-lhes quitação, em face das impropriedades tratadas nos itens e.1, e.2, e.3 seguintes, as quais revelam falhas no controles internos instituídos no órgão, e, ainda: i) da apresentação de indicadores sem medição e não apropriados ao acompanhamento do desempenho da unidade ao longo do tempo; ii) do não alcance das metas previstas para o exercício de 2015; e iii) do cumprimento parcial de deliberações do Tribunal de Contas da União emitidas no exercício de 2015;
9.2. com fundamento nos arts. 1º, I, 16, I, 17 e 23, I, da Lei 8.443/1992 c/c os arts. 1º, I, 207 e 214, I, do Regimento Interno do Tribunal de Contas da União, julgar regulares as contas dos Srs. Alexandre Augusto Aragon (CPF XXX.829.340-XX) , Nazareno Marcineiro (CPF XXX.568.999-XX) , Leonardo Rodrigo Ferreira (CPF XXX.958.526-XX) , Rogério Guimarães (CPF XXX.955.310-XX) , Luiz Pontel de Souza (CPF XXX.028.589-XX) , Clyton Estáquio Xavier (CPF XXX.132.596-XX) , Myron Moraes Pires (CPF XXX.248.371-XX) , Fernando Antônio dos Santos Matos (CPF XXX.935.964-XX) , Alexandre Brasil Carvalho da Fonseca (CPF XXX.663.967-XX) ; Pedro de Souza da Silva (CPF XXX.418.680-XX) ; Aristeu Leonardo Tavares (CPF XXX.214.987-XX) , Sidnei Borges Fidalgo (CPF XXX.428.981-XX) ,  Eduardo Neves Franca Bassani (CPF XXX.904.805-XX) , Pedro Helena Pontual Machado (CPF XXX.670.161-XX) , Wilquerson Felizardo Sandes (CPF XXX.508.941-XX) e das Sras. Celina Pereira (CPF XXX.610.516-XX) , Augusta Aiko Umeda Kuhn (CPF XXX.290.798-XX) , Ana Paula Diniz de Mello Moreira (CPF XXX.929.021-XX) , Marcilândia de Fátima Araújo (CPF XXX.474.146-XX) e Tatiana Whately de Moura (CPF XXX.703.548-XX) , Anael Aymoré Jacob (CPF XXX.335.117-XX) , Laiza Mara Neves Spagna (CPF XXX.075.466-XX) , Cristina Gross Villanova (CPF XXX.495.790-XX) , Rogério Bernardes Carneiro (CPF XXX.000.721-XX) , e Beatriz da Cruz Silva (CPF XXX.270.730-XX) , dando-lhes quitação plena;
9.3. com espeque no art. 243 do Regimento Interno do TCU, considerar:
9.3.1 implementados os subitens 9.2.1 e 9.2.2 do Acórdão 2009/2015-TCU-Plenário (Relator: Ministro Vital do Rêgo) ;
9.3.2. em cumprimento os subitens 9.1.3 do Acórdão 2009/2015-TCU-Plenário e 9.1.2. do Acórdão 1535/2015-TCU-Plenário (Relator: Ministro Vital do Rêgo) ;
9.3.3. dispensável a implementação do subitem 9.2.3 do Acórdão 2009/2015-TCU-Plenário (Relator: Ministro Vital do Rêgo) ;
9.4. nos termos dos arts. 18, 23, II, da Lei 8.443/1992, c/c os arts. 208, § 2º, 214, II, e 250, 3º, do Regimento Interno do Tribunal de Contas da União, determinar à Secretaria Nacional de Segurança Pública do Ministério da Justiça e Segurança Pública que:
9.4.1. apresente ao Tribunal de Contas da União, no prazo de noventa dias:
9.4.1.1. minuta de termo de convênio ou congênere, a ser doravante utilizado, que contenha prazos e condições para cumprimento das obrigações monitoráveis estipuladas ao convenente, conforme subitem 9.1.2 do Acórdão Acórdão 1535/2015-TCU-Plenário (Relator: Ministro Vital do Rêgo) ;
9.4.1.2. normativo que discipline a forma como os bens revertidos serão utilizados, bem como as condições em que se valerá dessa prerrogativa (procedimentos, situações e hipóteses concernentes à reversão e à etapa subsequente à reversão propriamente dita, ou seja, como os bens reincorporados ao patrimônio da União serão reutilizados) , conforme subitem 9.1.3 do Acórdão 2009/2015-TCU-Plenário (Relator: Ministro Vital do Rêgo) ; 
9.4.2. com fundamento no princípio de publicidade, da transparência e da eficiência, faça constar dos relatórios de gestão, a partir do exercício de 2019, indicadores  com denominação ou descrição sucinta demostrando o que se pretende medir, assim como respectivas medições que permitam acompanhar o desempenho da unidade ao longo do tempo, a exemplo de: 
9.4.2.1. comparação entre desempenho do exercício anterior e o desempenho corrente; desempenho corrente versus padrão de comparação; e desempenho planejado versus desempenho real; 
9.4.2.2. índice de referência, que pode ser o resultado da última medição do indicador, com indicação do mês/ano em que foi realizada;
9.4.2.3. índice previsto para ser alcançado no exercício de referência do relatório de gestão; 
9.4.2.4. índice alcançado no exercício de referência do relatório de gestão;
9.4.3. com base no princípio da publicidade, implemente medidas que confiram maior transparência e controle sobre as contratações de consultorias na modalidade "produto", realizadas no curso de projetos de cooperação técnica com organismos internacionais, a exemplo de: 
9.4.3.1. divulgação, na aba de transparência, do nome dos consultores contratados, valor percebido, objeto e vigência do contrato; 
9.4.3.2. publicação do estudo respectivo na página do Ministério da Justiça e Segurança Pública, quando não sigiloso;
9.4.3.3. registro expresso, no processo administrativo correspondente, na abertura e no encerramento, de como os resultados da consultoria serão/foram, nesta ordem, aproveitados pela unidade.
9.5. com fundamento no art. 9º e Anexo III da Resolução - TCU 265/2014, dar ciência à Secretaria Nacional de Segurança Pública das seguintes impropriedades/falhas, para que sejam adotadas medidas internas com vistas à prevenção de ocorrências semelhantes:
9.5.1. adjudicação por preço global, mediante a apresentação de justificativas genéricas e imprecisa, identificada no Pregão Eletrônico 03/2015, Processo 08020.025055/2013-29, o que afronta o disposto nos arts. 15, inciso IV; e 23, §§1º e 2º, da Lei 8.666/1993, c/c o art. 9º da Lei 10.520/2002, e na jurisprudência do Tribunal de Contas da União (Súmula TCU 247) ; 
9.5.2. ausência da pesquisa de preços a embasar os valores referentes às prorrogações contratuais, identificada nos primeiros e segundo termos aditivos ao Contrato 22/2015, o que afronta o disposto no art. 2° da Instrução Normativa SLTI 5/2014; 
9.5.3. execução indireta (terceirização) de atividades que constituem área de competência legal do órgão, identificada no âmbito do Contrato 22/2015, o que afronta o disposto no Decreto 2.271/1997 (art. 1º) , revogado pelo Decreto 9.507/2018; 
9.6. encaminhar cópia do presente Acórdão, acompanhado do Relatório e do Voto que o fundamentam, à Secretaria Nacional de Segurança Pública, informando-a que o inteiro teor da deliberação pode ser acessado no endereço eletrônico www.tcu.gov.br/acordaos.

Prestação de contas, exercício de 2015.

Secretaria Nacional de Segurança Pública.

3. Interessados/Responsáveis:
3.1. Responsáveis: Alexandre Augusto Aragon (XXX.829.340-XX); Alexandre Brasil Carvalho da Fonseca (XXX.663.967-XX); Ana Paula Diniz de Mello Moreira (XXX.929.021-XX); Anael Aymore Jacob (XXX.335.117-XX); Aristeu Leonardo Tavares (XXX.214.987-XX); Augusta Aiko Umeda Kuhn (XXX.290.798-XX); Beatriz Cruz da Silva (XXX.270.730-XX); Celina Pereira (XXX.610.516-XX); Clyton Eustaquio Xavier (XXX.132.596-XX); Cristina Gross Villanova (XXX.495.790-XX); Eduardo Franca Neves Bassani (XXX.904.805-XX); Fernando Antonio dos Santos Matos (XXX.935.964-XX); Isabel Seixas de Figueiredo (XXX.150.888-XX); Laiza Mara Neves Spagna (XXX.075.466-XX); Leonardo Rodrigo Ferreira (XXX.958.526-XX); Luiz Pontel de Souza (XXX.028.589-XX); Marcello Barros de Oliveira (XXX.349.937-XX); Marcilandia de Fatima Araujo (XXX.474.146-XX); Myron Moraes Pires (XXX.248.371-XX); Nazareno Marcineiro (XXX.568.999-XX); Pedro Helena Pontual Machado (XXX.670.161-XX); Pedro de Souza da Silva (XXX.418.680-XX); Regina Maria Filomena de Luca Jasinowodolinski (XXX.507.538-XX); Rogerio Bernardes Carneiro (XXX.000.721-XX); Rogério Guimarães (XXX.955.310-XX); Sidnei Borges Fidalgo (XXX.428.981-XX); Tatiana Whately de Moura (XXX.703.548-XX); Wilquerson Felizardo Sandes (XXX.508.941-XX).

13.1. Ministros presentes: José Mucio Monteiro (Presidente), Benjamin Zymler, Augusto Nardes, Raimundo Carreiro (Relator) e Ana Arraes.
13.2. Ministros-Substitutos convocados: Augusto Sherman Cavalcanti e Marcos Bemquerer Costa.
13.3. Ministros-Substitutos presentes: André Luís de Carvalho e Weder de Oliveira.

ACORDAO-COMPLETO-2402649

Acórdão de Relação 648/2020 - Plenário

Acórdão de Relação

RAIMUNDO CARREIRO

Transcrevo a seguir, nos termos do art. 1º, § 3º, inciso I, da Lei nº 8.443/92, a instrução lavrada no âmbito da Secretaria de Controle Externo da Defesa Nacional e Segurança Pública (peça 14) , cujas conclusões contaram com a anuência do titular daquela unidade técnica (peça 85) , bem como do MP/TCU, representado pelo Subprocurador-Geral Paulo Soares Bugarin (peça 86) .
"1. 	INTRODUÇÃO 
1. 	Cuidam os autos de processo de contas anuais da Secretaria Nacional de Segurança Pública (Senasp) , órgão integrante da estrutura do hoje denominado Ministério da Justiça e Segurança Pública, relativo ao exercício de 2015. 
2. 	O processo de contas foi organizado de forma individual, conforme classificação constante do art. 5º da Instrução Normativa TCU 63/2010 e do anexo I à Decisão Normativa TCU 147/2015.
2. 	HISTÓRICO
3. 	Levando-se consideração supostos indícios de falhas de natureza formal, a primeira instrução do feito concluiu pela regularidade das contas de parte dos responsáveis, regularidade com ressalva no tocante aos demais arrolados, bem como pela proposta de recomendação à Unidade Jurisdicionada (peça 13) :
a) com fundamento nos arts. 1º, inciso I, 16, inciso I, 17 e 23, inciso I, da Lei 8.443/1992 c/c os arts. 1º, inciso I, 207 e 214, inciso I, do Regimento Interno, que sejam julgadas regulares as contas dos senhores Alexandre Augusto Aragon (CPF XXX.829.340-XX) ; Nazareno Marcineiro (CPF XXX.568.999-XX) ; Leonardo Rodrigo Ferreira (CPF XXX.958.526-XX) ; Rogério Guimarães (CPF XXX.955.310-XX) ; Rogério Bernardes Carneiro (CPF XXX.000.721-XX) ; Luiz Pontel de Souza (CPF XXX.028.589-XX) ; Clyton Estáquio Xavier (CPF XXX.132.596-XX) ; Myron Moraes Pires (CPF XXX.248.371-XX) ; Fernando Antônio dos Santos Matos (CPF XXX.935.964-XX) ; Alexandre Brasil Carvalho da Fonseca (CPF XXX.663.967-XX) ; Pedro de Souza da Silva (CPF XXX.418.680-XX) ; Aristeu Leonardo Tavares (CPF XXX.214.987-XX) ; Sidnei Borges Fidalgo (CPF XXX.428.981-XX) ; Eduardo Neves Franca Bassani (CPF XXX.904.805-XX) ; Pedro Helena Pontual Machado (CPF XXX.670.161-XX) ; Wilquerson Felizardo Sandes (CPF XXX.508.941-XX) e das senhoras Celina Pereira (CPF XXX.610.516-XX) , Augusta Aiko Umeda Kuhn (CPF XXX.290.798-XX) , Ana Paula Diniz de Mello Moreira (CPF XXX.929.021-XX) , Marcilândia de Fátima Araújo (CPF XXX.474.146-XX) ; Tatiana Whately de Moura (CPF XXX.703.548-XX) , dando-lhes quitação plena; 
b) com fundamento nos arts. 1º, inciso I, 16, inciso II, 18 e 23, inciso II, da Lei 8.443/1992, c/c os arts. 1º, inciso I, 208 e 214, inciso II, do Regimento Interno, que sejam julgadas regulares com ressalva em face das falhas adiante apontadas as contas dos responsáveis a seguir, dando-lhes quitação: 
1) Marcello Barros de Oliveira (CPF XXX.349.937-XX) , na qualidade de Secretário Nacional de Segurança Pública Substituto: ausência de indicadores de desempenho que permitam aferir o grau de alcance dos objetivos estratégicos, sobretudo no que diz respeito à eficiência, à efetividade e à economicidade das ações orçamentárias a cargo da Senasp, prejudicando a transparência da gestão, conforme observado nos itens 21 e 70 desta instrução; 
2) Anael Aymoré Jacob (CPF XXX.335.117-XX) , na qualidade de Diretor, titular e substituto, do Departamento de Políticas, Programas e Projetos da Secretaria Nacional de Segurança Pública: ausência de indicadores de desempenho que permitam aferir o grau de alcance dos objetivos estratégicos, sobretudo no que diz respeito à eficiência, à efetividade e à economicidade das ações orçamentárias a cargo da Senasp, prejudicando a transparência da gestão, conforme observado nos itens 21 e 70 desta instrução; Para verificar as assinaturas, acesse www.tcu.gov.br/autenticidade, informando o código 58013441. 16 TRIBUNAL DE CONTAS DA UNIÃO Secretaria Geral de Controle Externo Secretaria de Controle Externo da Defesa Nacional e da Segurança Pública 
3) Regina Maria Filomena de Luca Miki (CPF XXX.507.538-XX) , na qualidade de Secretária Nacional de Segurança Pública: ausência de indicadores de desempenho que permitam aferir o grau de alcance dos objetivos estratégicos, sobretudo que diz respeito à eficiência, à efetividade e à economicidade das ações orçamentárias a cargo da Senasp, prejudicando a transparência da gestão, conforme observado nos itens 21 e 70 desta instrução; 
4) Laiza Mara Neves Spagna (CPF XXX.075.466-XX) , na qualidade de Diretora Substituta do Departamento de Políticas, Programas e Projetos da Secretaria Nacional de Segurança Pública: ausência de indicadores de desempenho que permitam aferir o grau de alcance dos objetivos estratégicos, sobretudo no que diz respeito à eficiência, à efetividade e à economicidade das ações orçamentárias a cargo da Senasp, prejudicando a transparência da gestão, conforme observado nos itens 21 e 70 desta instrução; 
5) Cristina Gross Villanova (CPF XXX.495.790-XX) , na qualidade de Diretora do Departamento de Políticas, Programas e Projetos da Secretaria Nacional de Segurança Pública: ausência de indicadores de desempenho que permitam aferir o grau de alcance dos objetivos estratégicos, sobretudo no que diz respeito à eficiência, à efetividade e à economicidade das ações orçamentárias a cargo da Senasp, prejudicando a transparência da gestão, conforme observado nos itens 21 e 70 desta instrução; 
6) Beatriz da Cruz Silva (CPF XXX.270.730-XX) , na qualidade de Diretora Substituta do Departamento de Políticas, Programas e Projetos da Secretaria Nacional de Segurança Pública: ausência de indicadores de desempenho que permitam aferir o grau de alcance dos objetivos estratégicos, sobretudo no que diz respeito à eficiência, à efetividade e à economicidade das ações orçamentárias a cargo da Senasp, prejudicando a transparência da gestão, conforme observado nos itens 21 e 70 desta instrução. 
c) recomendar à Secretaria Nacional de Segurança Pública que desenvolva indicadores de desempenho que permitam aferir o grau de alcance dos objetivos estratégicos, sobretudo que diz respeito à eficiência, à efetividade e à economicidade das ações orçamentárias a seu encargo, de modo a tornar mais transparente a gestão; e 
d) dar ciência do acórdão à Secretaria Nacional de Segurança Pública e notificá-la de que o inteiro teor da deliberação pode ser acessado no endereço eletrônico www.tcu.gov.br/acordaos.
4. Diante do problema envolvendo indicadores, o entendimento da Unidade Técnica foi pela proposta de determinação à Senasp, a ser formulada na etapa de mérito, para apresentar, nas contas que sucederem a deliberação a ser proferida, avaliação do desempenho mediante indicadores que permitam o acompanhamento do desempenho ao longo do tempo e, ainda (peça 14, p. 2) : 
i) comparação entre desempenho anterior versus desempenho corrente; desempenho corrente versus padrão de comparação; e desempenho planejado versus desempenho real; 
ii) denominação ou descrição sucinta do indicador, demostrando o que se pretende medir; 
iii) índice de referência, que pode ser o resultado da última medição do indicador, com indicação do mês/ano em que foi realizada; 
iv) índice previsto para ser alcançado no exercício de referência do relatório de gestão ou, caso inexistente, no exercício mais próximo; e 
v) índice alcançado no exercício de referência do relatório de gestão ou na última medição disponível indicando, neste caso, o ano da aferição, periodicidade em que o indicador é medido e descrição da fórmula de cálculo do indicador.
5. O aludido parecer foi, ainda, pela substituição daquela proposta de mérito por diligência preliminar à Secretaria Nacional de Segurança Pública para obter documentos e informações aptos a sanear questões concernentes à contratação objeto do Pregão Eletrônico 03/2015, bem como a verificar o adimplemento das providências veiculadas nos Acórdãos 2009 e 1535, ambos de 2015 e do Plenário (peça 14) :
a) Processo 08020.025055/2013-29, Pregão eletrônico 03/2015:
-terceirização de atividades que deveriam estar sob a responsabilidade da Senasp; 
-não divisão da licitação em lotes;
-ausência de pesquisa de preço a embasar os preços de referência;
-ausência de métrica ou critérios de mensuração dos serviços prestados; 
-ausência de ordens de serviços para determinadas demandas no processo de pagamento; e
-pagamentos integrais sem a comprovação de realização de serviços.
b) Acórdão 1535/2015-TCU-Plenário:
9.1. com fulcro na Lei 8.443, de 1992, art. 43, inciso I, c/c RITCU, art. 250, inciso II, determinar à Secretaria Nacional de Segurança Pública do Ministério da Justiça (Senasp/MJ) que:
 (...) 
9.1.2. estabeleça, em futuros instrumentos de transferências voluntárias, prazos para cumprimento de obrigações monitoráveis;
c) Acórdão 2009/2015-TCU-Plenário:
9.1. com fulcro na Lei 8.443, de 1992, art. 43, inciso I, c/c RITCU, art. 250, inciso II, determinar à Secretaria Nacional de Segurança Pública do Ministério da Justiça (Senasp/MJ) que:
 (...) 
9.1.3. elabore normativo a fim de disciplinar a forma como os bens revertidos serão utilizados, bem como as condições em que se valerá dessa prerrogativa; 
9.2. com fulcro na Lei 8.443, de 1992, art. 43, inciso I, c/c RITCU, art. 250, inciso III, recomendar à Secretaria Nacional de Segurança Pública do Ministério da Justiça e Segurança Pública (Senasp/MJ) que: 
9.2.1. aprimore os mecanismos de avaliação da capacidade técnica e operacional do convenente de usar e de manter adequadamente os bens adquiridos com recursos federais em prol da comunidade e do interesse público; 
9.2.2. quando da celebração de futuros convênios, exija dos convenentes, como critério de habilitação, padrões mínimos de controle patrimonial, estipulando, quando for o caso, exigência de registro patrimonial provisório dos bens adquiridos com recursos federais, enquanto pendente a conclusão da análise da prestação de contas; e
9.2.3. desenvolva, juntamente com as organizações de segurança pública dos estados e do Distrito Federal, sistema de controle patrimonial dos bens adquiridos por meio de convênios ou outros instrumentos congêneres, a fim de poder acompanhar a utilização, manutenção e conservação desses bens.
6. Estabelecidas as comunicações processuais de praxe por meio do Ofício 0689/2018-TCU/SecexDefesa, de 7/8/2018, peça 16, o atendimento à diligência deu-se por intermédio do Oficio 111/20l8/COGER-SENASP/GAB-SENASP/SENASP-MJ, peças 18-19, redundando em nova análise do feito, conforme conclusões a seguir sumarizadas, extraídas da instrução à peça 59.
7. 	No tocante à terceirização indevida, restou comprovado que a contratação de secretariado pedagógico e secretariado acadêmico da escola virtual da Rede EaD materializou a execução indireta de atividades inerentes às categorias funcionais abrangidas pelo plano de cargos do órgão ou entidade, em desalinho com o Decreto 2.271/1997, revogado pelo Decreto 9.507/2018, que admitem tal tipo de contratação excepcionalmente quando existir expressa disposição legal em contrário ou quando se tratar de cargo extinto, total ou parcialmente, no âmbito do quando geral de pessoal.
8. Levando-se em consideração o rol de atribuições que diziam respeito às competências regulamentares do então Departamento de Pesquisa, Análise de Informação e Desenvolvimento de Pessoal em Segurança Pública (Depaid) , a natureza continuada, a essencialidade, bem como a relevância do mister de secretariado pedagógico e secretariado acadêmico da escola virtual da Rede EaD, tais profissionais deveriam ter sido admitidos mediante concurso público, por exercerem funções típicas da Senasp, em conformidade com o artigo 14, do Anexo I, do Decreto  6.061/2007, revogado pelo Decreto 8.668/2016, que aprovou a estrutura regimental  do Ministério da Justiça e Segurança Pública.
9. 	Contudo, como constituiu fato notório que a Senasp não dispunha de recursos humanos suficientes para cumprimento das atribuições de caráter continuado, quer na área fim, quer na área meio, ensejando-se, inclusive, a contratação de colaboradores eventuais em vários setores (assunto tratado no TC Processo 031.120/2015-6, no qual houve audiência da então Secretária da Senasp, cujas razões foram acolhidas pelo TCU) , não se propôs, no âmbito destes autos, a audiência dos responsáveis, sugerindo-se tão somente ciência à Senasp sobre o fato (peça 59, p. 11) .
10. 	No caso específico dos serviços de manutenção de equipamentos de TI, a descrição notadamente técnica das atividades em confronto com as atribuições finalísticas da Senasp, em especial do Departamento de Pesquisa, Análise de Informação e Desenvolvimento de Pessoal em Segurança Pública (artigo 14, do Anexo I, do Decreto  6.061/2007, revogado pelo Decreto 8.668/2016) , revelou que os serviços de operação e manutenção corretiva e evolutiva do LMS caracterizaram atividades materiais acessórias, instrumentais ou complementares aos assuntos que constituem área de competência legal da Senasp.
11. 	Dessa forma, concluiu-se que, pelas normas do artigo 14, do Anexo I, do Decreto  6.061/2007 (atual art. 18, do Decreto 9.507/2018) , inexistem óbices para a execução indireta dos serviços de operação e manutenção corretiva e evolutiva do LMS, da rede EaD da Senasp, contratação esta em plena sintonia com os §§ 1º e 2º do art. 1º do Decreto 2.271/1997, que especificaram a atividade de informática como suscetível de terceirização (peça 59, p. 12) .
12. Acerca da não divisão da licitação em lotes, restou evidenciado que a justificativa de que os serviços não poderiam ser executados de modo independente configurou-se genérica e insuficiente, não se referindo especificamente ao objeto do certame sob análise. Não trouxe estudo que dissesse respeito aos prós e contras ou à economicidade advinda da contratação ora pretendida, com avaliação do real benefício econômico a ser auferido com a compra mediante o estabelecimento de um só lote dos serviços em análise (peça 59, p. 13) .
13. Pela descrição das atividades de cada serviço, não se verificou que a suposta relação de complementaridade e simultaneidade dos serviços, essencial à consecução do objeto, impedia ou dificultava a prestação por fornecedores distintos (peças 52, p. 67, e 53, p. 70) . A exaustiva descrição das atividades de cada item dos serviços a contratar atestou, ao contrário, a divisibilidade das partes que compunham o objeto, a permitir que pessoas/empresas distintas executassem os serviços. 
14. Como houve previsão de especificações técnicas, de forma dissociada, no que diz respeito ao exercício das funções de secretariado acadêmico e de secretariado pedagógico e aos serviços de tecnologia da informação, restou evidenciado que cada um dos serviços era prestado por profissionais distintos, com capacitação e requisitos próprios. A proposta mais vantajosa para a administração, portanto, deveria ser buscada a partir da adjudicação por itens, que ensejaria universo maior de concorrentes.
15. 	No entanto, como não se visualizaram indícios de dano ao erário, a conclusão da derradeira instrução deste feito foi pela necessidade de encaminhamento de ciência à Unidade Prestadora de Contas acerca da impropriedade (peça 59, p. 13) .
16. 	Sobre a ausência de pesquisa a embasar os valores de referência, verificou-se que, para efeito da contratação originária, houve cotação de preços em conformidade com o art. 2°, IV, da Instrução Normativa 5/2014, advindo disso as estimativas dos preços de referência do objeto licitado. Em contraposição, foi ressaltado que os documentos analisados não comprovaram pesquisas de mercado para as prorrogações contratuais decorrentes do primeiro e segundo termos aditivos ao Contrato 22/2015, firmado com a Empresa VAT Tecnologia da Informação - SA (peça 59, p. 15) .
17. Como, pelos dados e informações examinados, não houve evidências de eventuais sobrepreços e, consequentemente, indícios de dano ao erário, a conclusão foi pela proposta de ciência à Senasp sobre a impropriedade (peça 59, p. 15) .
18. 	No tocante à ausência de critérios de mensuração dos serviços prestados, a última análise concluiu que a métrica para aferição de níveis de serviços mínimos foi objetivamente estabelecida mediante percentuais, com padrões mínimos de aceitação do objeto contratual, em conformidade com o art. 20, I, da IN SLTI 04/2014. 
19. 	Definiram-se 34 indicadores com a especificação dos itens inerentes à avaliação dos serviços, necessários para se efetivar cálculo das pontuações necessárias à mensuração dos serviços prestados. E para subsidiar a liquidação da despesa, previu-se que a contratada deveria entregar, no início de cada mês, um rol de documentos comprobatórios, referentes ao mês anterior, para a análise da contratante, viabilizando-se a avaliação e a aceitabilidade dos serviços (peça 59, p. 14-16) .
20. 	Com base nessa sistemática de mensuração contratual, entendeu-se que restou estabelecida a métrica ou o critério necessário à aferição do atendimento de níveis de serviços mínimos, em conformidade com a legislação vigente, em especial, o art. 20, I, da IN 04/2014 SLTI (peça 59, p. 14-16) .
21. 	Relativamente à ausência de ordens de serviços para determinadas demandas e pagamentos integrais sem a comprovação de realização de serviços, ao se efetuar o derradeiro exame deste feito, checou-se a existência, extraíram-se e examinaram-se ordens de serviço, notas fiscais, atestos de recebimento dos serviços, ordens bancárias, assim como os relatórios de acompanhamento contratual, constatando-se relativa regularidade e conformidade daqueles documentos no tocante à execução contratual (peças 59, p. 17-18) .
22. 	Ainda com propósito idêntico, o batimento de informações do Sistema Eletrônico de Informações (SEI) , alimentado pela Senasp, com dados existentes em sistemas informatizados (Portal da Transparência e Siafi) permitiu concluir que as ordens bancárias emitidas durante a vigência do Contrato 22/2015, em benefício da Empresa VAT Tecnologia da Informação - SA, fizeram-se acompanhar dos competentes comprovantes documentais de execução do objeto contratual, a exemplo das ordens de serviços e dos regulares atestos, em conformidade com os estágios da despesa pública previstos nos arts.  62 e 63 da Lei 4.320/1964 (peças 59, p. 17-18) .
23. 	Por fim, no tocante ao aperfeiçoamento da gestão dos convênios e instrumentos congêneres firmados, objeto dos acórdãos 2009 e 1535, ambos do TCU-Plenário, os documentos e informações encaminhados ao Tribunal não lograram êxito em comprovar, na integralidade, o cumprimento daquelas decisões, razão pela qual o pronunciamento precedente da Unidade Técnica foi pela necessidade de averiguação in loco para se avaliar o andamento do implemento das deliberações do TCU.
3. RESULTADOS DA VERIFICAÇÃO IN LOCO
24. Mediante a edição da Portaria de Fiscalização - SecexDefesa 476, de 28 de junho de 2019, nomearam-se os auditores Vander Pereira Rodrigues - matrícula 5691-0 -  e Clodomir Lobo Teixeira - matrícula 5716-9 - para executarem, no período entre 1/7/2019 e 10/7/2019, inspeção na Senasp com o objetivo de avaliar o efetivo cumprimento das providências de que trataram as decisões retromencionadas (peças 61-62) . 
25. Deve-se ressaltar que os exames ocorreram em conformidade com as condições estipuladas na Portaria de Fiscalização e Despacho do Secretário da SecexDefesa, circunscrevendo-se as análises aos pontos enumerados nos subitens 9.1.3, 9.2.1, 9.2.2 e 9.2.3 do Acórdão 2009/2015-TCU-Plenário e 9.1.2 do Acórdão 1535/2015-TCU-Plenário, sem que tenha havido limitações ou obstáculos à execução dos trabalhos.
26. Dada a necessidade de se averiguar o cumprimento ponto a ponto das determinações/recomendações do Tribunal, procedeu-se à análise individualizada de cada item, demandando-se, em algum casos, a reiteração das análises efetuadas em razão de que todas as medidas objetivaram, no seu conjunto, o aprimoramento da gestão patrimonial da Unidade Prestadora de Contas no âmbito dos convênios celebrados. 
Subitem 9.1.2. do Acórdão 1535/2015-TCU-Plenário, TC Processo 014.423/2014-6 (determinação) : estabeleça, em futuros instrumentos de transferências voluntárias, prazos para cumprimento de obrigações monitoráveis.
27. Motivou o referido tópico caso concreto verificado nos autos respectivos (TC Processo 014.423/2014-6) , relativo a um convênio em que se estabelecia a obrigação de o convenente construir local apropriado (hangar) para abrigar as aeronaves então em processo de aquisição, sem, contudo, fixar prazo para cumprimento dessa exigência. O problema, no tocante ao caso concreto, foi objeto da providência veiculada no item 9.2 do decisum sob análise, e restou equacionado, vez que a Polícia Militar do Distrito Federal finalizou a construção do hangar para guarda e manutenção das aeronaves adquiridas por meio do convênio em questão (peça 14, p. 5) .
28. No caso específico do subitem 9.1.2, sob monitoramento, apesar de a situação determinada não ser aplicável a todos os convênios, a derradeira instrução concluiu que os documentos e informações fornecidos (minuta de ajustes firmados) não comprovavam a adoção das medidas determinadas pelo Tribunal, vez que não veiculavam quaisquer prazos para o adimplemento das disposições ou obrigações monitoráveis estabelecidas nos ajustes. 
29. 	Instado pela equipe de inspeção a se pronunciar sobre o problema, o responsável pela área técnica do órgão fiscalizado consignou que a minuta do termo que servirá de modelo para as celebrações dos convênios a partir deste exercício estaria sendo devidamente reanalisada pela Coordenação-Geral de Convênios e Contratos de Repasse, em conjunto com a Coordenação de Celebração, Acompanhamento/Fiscalização e Prestação de Contas. 
30.	Segundo afirmou, a referida minuta conterá as alterações de forma a detalhar as obrigações monitoráveis acrescidas a partir de 2015, após a emissão do referido acórdão, bem como o acatamento do modelo estabelecido pela Consultoria Jurídica (Conjur) no âmbito da Pasta (peça 66, p. 1) . 
31.	Complementa dizendo que, em regra, hoje "as obrigações monitoráveis são observadas de acordo com o pactuado, estando todas as metas e etapas devidamente inseridas no Portal Mais Brasil e monitoradas, inclusive em prazos na forma normatizada (Peça 66, p. 1-2) . 
32. 	Inobstante o explanado pela área técnica, verifica-se que o veículo mais direto para definir prazos são os próprios termos de convênio, os quais, passados quatro anos desde o acórdão, continuam sendo redigidos com cláusulas abertas em determinadas situações ou hipóteses, inviabilizando, dessa forma, parâmetros para se exigir o cumprimento das obrigações e reponsabilidades atribuídas aos convenentes.
33. Levando-se em consideração que a área técnica de convênios informou que a minuta dos novos termos de convênios estão sendo aprimoradas em conformidade com a determinação do TCU; que a inclusão de prazos para o cumprimento das obrigações monitoráveis nos termos de convênios, acordos de cooperação, ajustes e instrumentos congêneres caracteriza providência específica e pontual; e que a determinação do Tribunal sob monitoramento não estipulou prazo para cumprimento; deve-se reiterar a determinação sob monitoramento, desta feita com a fixação de prazo para seu adimplemento, considerando-a em cumprimento.
Subitem 9.1.3. do Acórdão 2009/2015-TCU-Plenário (determinação) : elabore normativo a fim de disciplinar a forma como os bens revertidos serão utilizados, bem como as condições em que se valerá dessa prerrogativa
34. Segundo conclusões tidas por ocasião do exame das respostas da Senasp, de certa forma, houve providências internas pelas quais a Unidade estabeleceu critérios mínimos sobre a reversão de bens, consoante modelo de termo de convênio aprovado pela Consultoria Jurídica, conforme evidencia cláusula do Termo de Convênio 853789/2017, a seguir transcrita (peça 18, p. 16) :
CLÁUSULA NONA - DOS BENS REMANESCENTES Caberá ao CONVENENTE a titularidade dos bens remanescentes, entendidos como equipamentos ou materiais adquiridos com recursos do CONVÊNIO para a consecução de seu objeto, mas que a este não se incorporam. 
Parágrafo primeiro. O CONVENENTE deverá promover o registro contábil e patrimonial dos bens, assim como sua efetiva guarda e utilização nos fins pretendidos com a celebração deste CONVÊNIO, mesmo após sua vigência. 
Parágrafo segundo. Até que seja aprovada a prestação de contas, ficarão sujeitos à reversão para o CONCEDENTE todos os bens que não sejam empregados tempestivamente pelo CONVENENTE nos fins pretendidos com a celebração deste CONVÊNIO, inclusive os bens eventualmente custeados com recursos da contrapartida, respeitada a regra de proporcionalidade dos recursos de repasse e de contrapartida. 
Parágrafo terceiro. Para efeito de verificação da tempestividade de que o parágrafo segundo, após avaliação das razões apresentadas pelo CONVENENTE, será considerado o lapso temporal e corrente entre a data da aquisição do bem e a data a partir da qual seu não emprego demonstrar prejuízo ao alcance dos fins pretendidos com a celebração deste CONVÊNIO. 
Parágrafo quarto. Caso verifique-se o não emprego tempestivo dos bens, o CONCEDENTE aplicará multa sobre o responsável do CONVENENTE, no montante de 1% (um por cento) sobre a soma do valor total de aquisição dos bens de referência por mês de intempestividade verificada, sem prejuízo da ciência cabível aos órgãos de controle, Advocacia-Geral da União o e Ministério Público Federal, para fins de apuração de irregularidade ou ilegalidade suspeita de crime ou improbidade administrativa. (grifou-se) 
35. Inobstante a falta de referência sobre reutilização dos bens, observa-se que as cláusulas atuais dos termos de convênios, ao mencionar a questão da reversão de bens, ainda que de forma parcial ou inacabada, vão além das disposições genéricas estabelecidas na Portaria Interministerial 424/2016, que, ao regulamentar a celebração de convênios, contratos de repasse e instrumentos congêneres no âmbito da União, omitiu tanto a reversão quanto a reutilização de bens (peças 69 e 70) . 
36. Ao ser questionado sobre o problema, o gestor afirmou que inexistem registros de casos de reversão de bens em sede de convênios no âmbito do Ministério. Aduziu que, em que pese o não histórico de tais situações, a Administração, por meio da área competente, adotará medidas no sentido de elaborar normativo para tais casos. Esclareceu que, desde o advento do Acórdão 1535/2015-TCU-Plenário, os termos de convênios celebrados já contêm previsão expressa de cláusula de reversão, conforme as melhores orientações da Corte de Contas (peça 66, p. 2) . 
37. Finalizou asseverando que, além disso, a Administração estabeleceu pena pecuniária no montante de 1% (um por cento) sobre a soma do valor total de aquisição dos bens de referência por mês de intempestividade verificada, sem prejuízo da ciência cabível aos órgãos de controle, à Advocacia-Geral da União e ao Ministério Público Federal para fins de apuração de irregularidade ou ilegalidade, suspeita de crime ou improbidade administrativa (peça 66, p. 2) .
38. Não obstante esforços no sentido de implementação da medida, restou configurado que os documentos e informações juntados a estes autos não são aptos a evidenciar a criação do marco regulatório ou cláusula convenial específica a versar de forma completa sobre o assunto, completude que a questão da reversão e reutilização de bens oriundos de convênios requer conforme determinação do TCU, pois o que se espera é estabelecer regras de como os bens revertidos serão utilizados, bem como as condições em que se valerá dessa prerrogativa.
39. Levando-se em consideração que elaborar normativo sobre o tema e incluir seus dispositivos em cláusula específica nos instrumentos firmados constitui providência pontual e a determinação sob apreço não estipulou prazo para seu cumprimento, de modo a apurar seu descumprimento para os diversos efeitos, entende-se pelo encaminhamento de reiterar a medida mediante a fixação de prazo para que a unidade prestadora de contas apresente o normativo que regula a matéria, bem como a minuta ajustada dos termos de convênio, tudo em conformidade com a decisão do Tribunal, sem prejuízo de considerar em cumprimento  a determinação monitorada.
Subitem 9.2.1. do Acórdão 2009/2015-TCU-Plenário (recomendação) : aprimore os mecanismos de avaliação da capacidade técnica e operacional do convenente de usar e de manter adequadamente os bens adquiridos com recursos federais em prol da comunidade e do interesse público
40. Segundo registros contidos na instrução à peça 59, a determinação estaria sendo atendida, posto que estariam sendo aperfeiçoadas as análises das propostas (peça 18, p. 6) . Por ocasião das celebrações dos ajustes, demandar-se-iam do proponente a Declaração de Capacidade Técnica e Gerencial, de modo evidenciar informações mais detalhadas quanto à real capacidade do ente federado conveniado, bem como a inclusão de um Plano de Sustentabilidade do Projeto, plano este com informações relativas aos fatores que viabilizarão a continuidade do empreendimento a ser realizado ou dos bens de capital a serem adquiridos por meio de projeto específico, tais como vida útil estimada com base em parâmetros próprios e em conformidade com o Manual de Contabilidade Aplicado ao Setor Público; política de manutenção preventiva e corretiva; e existência de condições para abastecimento de combustível de viaturas a serem adquiridas (peça 18, p. 6) .
41. Àquela oportunidade, a UPC encaminhou minutas de termos declaratórios contendo os elementos acima referenciados, peça 18, p. 25-26, induzindo-se à conclusão de que, em algum grau, a Senasp vinha aprimorando os mecanismos de avaliação da capacidade técnica e operacional para usar e manter adequadamente os bens adquiridos com recursos federais. Contudo, vislumbrou-se necessário avaliar, a partir de exame in loco, os últimos três termos de convênios firmados pelo órgão a fim de verificar se os processos correspondentes, de fato, estão vindo acompanhados dos documentos acima informados.
42.  Por ocasião dos trabalhos de campo, ao ser interpelada sobre o assunto, a Coordenação-Geral de Convênios e Contratos de Repasse pontuou que, no intuito de melhorar a aferição da capacidade técnica operacional do convenente, elaborou, considerando as normas vigentes, um rol de exigências a serem atendidas pelos proponentes por meio dos documentos Declaração de Capacidade Técnica e Gerencial, Plano de Sustentabilidade e Plano de Localização de Bens (peças 66, p. 2, e 68) . Assinalou que seriam ampliadas as medidas já adotadas a partir de 2015 para que, no ano de 2019, exija-se dos convenentes a necessidade de comprovar a capacidade de efetuar o controle e manutenção patrimonial dos bens adquiridos em razão do convênio, desde a fase de recebimento físico dos bens até o término da prestação de contas do instrumento pactuado  (peça 66, p. 2) .
43. 	Acrescentou que foi instituído, em 2019, Plano Anual de Fiscalização in loco, o qual determina a fiscalização obrigatória, por meio de fiscais devidamente nomeados, consoante parâmetros estabelecidos pela Portaria Interministerial 424/2016. Em virtude dessas fiscalizações, afirma que serão verificados, entre outros aspectos, a localização dos referidos bens, suas utilizações e o estado em que se encontram, em conformidade com as declarações técnicas atestadas, sendo produzidos relatórios circunstanciados dos bens e adotadas providências pela Administração, conforme o caso (peça 66, p. 2) .
44. Com intuito de corroborar as informações prestadas, a equipe examinou documentos atuais em confronto com declarações de capacidade técnica anteriores à determinação do TCU, obtendo evidência inequívoca do esforço da Senasp para com o aprimoramento das exigências em relação aos entes conveniados. 
45.Constatou-se que as declarações anteriores a 2015 apresentam conteúdo resumido, omitindo pontos essenciais relativos à capacidade de gerir os convênios pactuados com os entes federados (peças 79-80) ; ao passo que as declarações atuais, dos três processos de convênios analisados, encontram-se uniformemente mais aprimoradas no sentido de exigir os requisitos principais aptos, em tese, a comprovar a capacidade mínima do ente federado de bem gerir o objeto conveniado (peças 81-83) . 
46. Essas declarações de capacidade técnica e gerencial atuais veiculam o detalhamento dos seguintes requisitos, inerentes a gestão de bens patrimoniais: capacidade administrativa, capacidade técnica, capacidade operacional, experiência, pessoal qualificado, estrutura organizacional, instalações, equipamentos e tecnologia, que conforme explicitados nos documentos, mitigam os riscos de controle dos bens derivados dos ajustes firmados, sob a posse do convenente.
47. Complementarmente às exigências de capacidade técnica, foram estabelecidas exigências, a serem atendidas pelos proponentes, por meio dos documentos Plano de Sustentabilidade e Plano de Localização de Bens, que incrementam a asseguração da manutenção, guarda e utilização dos bens patrimoniais relacionados (peças 81, 82 e 83) . 
48. Além disso, para os próximos convênios, conforme já dito, será exigida dos convenentes a necessidade de comprovar a capacidade de efetuar o controle e manutenção patrimonial dos bens adquiridos em razão do convênio, desde a fase de recebimento físico dos bens até o término da prestação de contas do instrumento pactuado, conforme modelo de declaração à peça 68, p. 2. 
49. Cumpre ressaltar que as novas declarações, por mais completas que sejam, não constituem, isoladamente, garantia de que a capacidade técnica e operacional dos convenentes de fato exista em sua completude, devendo a verificação dessa capacidade, pois, estar conjugada com fiscalizações periódicas, medida que já estaria em implementação pela Senasp via Plano Anual de Fiscalização.
50. De qualquer forma, as medidas relatadas pela Unidade Gestora e os documentos analisados revelam, de fato, robustas providências em busca do aprimoramento dos mecanismos de avaliação da capacidade técnica e operacional do convenente de controlar, guardar, usar e manter adequadamente os bens adquiridos, considerando-se, desse modo, implementada a determinação desta Corte.
Subitem 9.2.2. do Acórdão 2009/2015-TCU-Plenário (recomendação) : quando da celebração de futuros convênios, exija dos convenentes, como critério de habilitação, padrões mínimos de controle patrimonial, estipulando, quando for o caso, exigência de registro patrimonial provisório dos bens adquiridos com recursos federais, enquanto pendente a conclusão da análise da prestação de contas
51. Conforme análise dos documentos e informações encaminhados por força de diligência anterior, não foram implementadas as providências emanadas do TCU, vez que, em 2017, a minuta dos instrumentos de convênios veiculava disposições genéricas sobre registro contábil e patrimonial dos bens, sua efetiva guarda e utilização, sem especificar procedimentos de controles no período compreendido entre o recebimento físico e a aprovação das contas do ajuste.
52. Para o pleno atendimento do decisum, as disposições dos ajustes firmados deveriam passar a exigir dos convenentes, como critério de habilitação, padrões mínimos de controle patrimonial, estipulando, quando fosse o caso, a exigência de registro patrimonial provisório dos bens adquiridos com recursos federais, inclusive enquanto pendente a conclusão da análise da prestação de contas, o que não existiu.
53. Frise-se, o espírito da determinação do Tribunal assentou-se, em especial, na escassez de previsão de controle dos bens patrimoniais no período entre a celebração do convênio, com o recebimento físico dos materiais, e a análise das prestações de contas, que, dada a magnitude do estoque de prestações de contas a analisar existente na Unidade Gestora, pode fazer com que determinado item patrimonial fique vários anos à míngua de qualquer controle, com riscos de extravio, desvio de finalidade, má conservação etc. 
54. Com base nessas considerações, visando à redução do período em que os bens permanecem sem controle, a equipe de inspeção constatou a adoção de providências efetivas da gestão para reduzir o estoque de prestações de contas de convênios a analisar.
55. Aderiu à sistemática de seleção de prestações de contas, concebida pela CGU, cujos convênios, por apresentam baixo risco de irregularidade, admitem análise mais célere. Segundo o órgão, disso resultou a finalização imediata de 362 prestações de contas de convênios e contratos de repasse, número equivalente ao resultado obtido nos dois últimos anos com o uso do sistema de análise tradicional (peça 71) . 
56.Adotou plano de fiscalização anual a fim de aprimorar as medidas de controle sobre os ajustes de maior relevância e risco, dando celeridade às análises daqueles instrumentos cujos bens patrimoniais já teriam sido verificados por ocasião da fiscalização in loco (peças 72 e 73) .  Segundo informa a unidade, o plano proporcionará, pela primeira vez na história da Senasp, as condições necessárias à realização das atividades de fiscalização do objeto pactuado, conforme o plano de trabalho e a metodologia estabelecida no instrumento, mitigando riscos e problemas antes somente identificados na Coordenação de Prestação de Contas ou na Coordenação de Apurações, além de contribuir para a diminuição do passivo dos convênios (peça 72, p. 1) .
57. Igualmente como providência, restou evidenciado que, enquanto os ajustes e declarações de capacidade técnica anteriores a 2015 veiculavam disposições genéricas sobre registro contábil e patrimonial dos bens, sua efetiva guarda e utilização, sem especificar procedimentos de controles dos bens existentes no período anterior à aprovação das contas do ajuste (peça 18, p. 6 e 22) , as declarações mais contemporâneas passaram a exigir taxativamente requisito de capacidade do convenente para controlar patrimonialmente os bens adquiridos em razão dos recursos provenientes dos convênios, desde o recebimento físico até a conclusão da prestação de contas, cabendo prestar informações a qualquer tempo ao concedente acerca bens patrimoniais (Peça 68, p. 2) 
58. Devem ser destacados, da mesma maneira, os documentos correspondentes à elaboração do Plano de Localização de Bens articulada com o Plano Anual de Fiscalização in loco, pelas quais é verificada a localização dos referidos bens, em que se evidenciam medidas de potencializar a expectativa de controle sobre os bens patrimoniais adquiridos mediante convênio, de posse do convenente (peças 68, p. 4, e 72 e 73) .
59. Dessa forma, entre outras providências adotadas, as medidas operacionais supramencionadas, consistentes na redução do estoque de prestações de contas a analisar e na exigência explícita, como critério de habilitação, de haver controle dos bens desde o recebimento físico, suprem as deficiências apontadas na recomendação do TCU.
Subitem 9.2.3. do Acórdão 2009/2015-TCU-Plenário (recomendação) : desenvolva, juntamente com as organizações de segurança pública dos estados e do Distrito Federal, sistema de controle patrimonial dos bens adquiridos por meio de convênios ou outros instrumentos congêneres, a fim de poder acompanhar a utilização, manutenção e conservação desses bens
60. Conforme ressaltado na instrução derradeira, que analisou as respostas da diligência com o intuito de comprovar o implemento da medida, a unidade jurisdicionada deveria encaminhar, em especial, tutoriais, manuais ou projeto correspondentes a eventuais sistemas informatizados para execução da gestão e do controle dos bens patrimonial oriundos de convênios celebrados com entes da federação (peça 59, p. 6) . 
61. Entretanto, as providências levadas a efeito até então limitaram-se à criação de grupo de trabalho para avaliar a viabilidade de utilização do sistema Side (Sistema de Distribuição e Equipagem) , restrito ao controle de doações, sem mencionar ou esclarecer, cronograma de implantação, alcance, extensão, funcionalidades, sistemática e potencialidades de controle factíveis com o emprego do aludido sistema (peça 59, p. 6) .  
62, Dessa forma, para a certificação do cumprimento da decisão do Tribunal, mostrou-se necessário verificar o aludido sistema, in loco, de modo a avaliar se, de fato, houve implementação de funcionalidades específicas no sistema Side (concernente à doação de bens) , assim como escrutinar os demais sistemas destinados ao controle de bens patrimoniais oriundos de convênios, para atender os fins determinados pelo TCU.
63. No que concerne ao Side, ao ser interpelada, a área técnica esclareceu que constitui projeto estratégico do Ministério da Justiça e Segurança Pública a implementação desse sistema, que representa ferramenta de execução de políticas públicas por meio da doação de bens, que pode ser utilizada de forma alternativa àquela realizada por de meio de transferências voluntárias (Portaria 1365/2016, peças 74-75) . 
64. Premiado pelo 4º Concurso de Boas Práticas da CGU na categoria Fortalecimento dos Controles Internos, o Side não substituirá os sistemas estruturantes ou transacionais já em uso, sendo que sua gestão buscará utilizar preferencialmente documentos eletrônicos nos sistemas de gestão documental pertinentes em operação, com a indexação por chave comum, para evitar a duplicação de dados (peças 74 e 75) . 
65. O Side suportará a definição do programa; a recepção de propostas de adesão ao programa; o processo de análise das propostas; a elaboração de minutas, termos de referência para as aquisições centralizadas; a parametrização, a execução e a fiscalização dos contratos; o monitoramento e a fiscalização da utilização dos bens doados; a automatização do processo de execução e fiscalização das entregas realizadas pelo fornecedor aos beneficiários, especialmente no que se refere à elaboração e à execução  de ordens de fornecimento; a geração de diversos tipos de relatórios gerenciais; entre outras funcionalidades (peças 74-75) .
66. Sobre sistemas de controle de bens oriundos de convênios, a área técnica de convênios fez registrar que a Senasp está efetuando estudos no sentido de avaliar e verificar a possibilidade de desenvolver sistema de controle patrimonial. Contudo, tais providências não estariam afetas às atividades de competência da Coordenação-Geral de Instrumentos de Repasse da SENASP sendo tal elaboração de sistema de controle patrimonial objeto de tratativas junto às áreas competentes da Secretaria (peça 66, p.2) .
67. Apesar dos estudos da Unidade Jurisdicionada visando avaliar e verificar a possibilidade de desenvolver sistema de controle patrimonial, pelas conclusões a que chegou a equipe de inspeção, diversos motivos militam pela inviabilidade de implantação pela Senasp de sistema informatizado próprio e específico para controle patrimonial dos bens oriundos dos convênios, ajustes ou instrumentos congêneres celebrados entre a Secretaria e os entes federados ou entidades estaduais e municipais de segurança pública.
68. Ainda que o montante das transferências de recursos da Secretaria situe-se na órbita de meio bilhão de reais/ano, inequivocamente tais recursos são repassados de forma pulverizada aos diversos entes da federação e entidades de segurança pública, ensejando o questionamento sobre até onde seria vantajoso para os convenentes aderir a mais um sistema de controle de bens, quando já operam sistemas específicos para controle de patrimônio.
69. Pelo entendimento literal e rigoroso da determinação do Tribunal, o órgão federal deveria desenvolver sistema nacional, a ser alimentado pelos entes convenentes, destinados ao controle de bens patrimoniais adquiridos por meio de convênios, quando os diversos sistemas existentes nas UFs e na União, uma vez operados e alimentados efetivamente, apresentam-se ou deveriam apresentar-se como adequados ao controle dos bens oriundos dos convênios, termos de cooperação ou ajuste.
70. Com as devidas vênias, a providência emanada do TCU para a Senasp desenvolver sistema de controle patrimonial próprio, em conjunto com os demais entes da federação, merece ser interpretada de forma ampla, a abranger o aprimoramento da sistemática de controle sobre os bens decorrentes dos convênios firmados com a Secretaria Nacional de Segurança Pública, inclusive com a utilização efetiva dos sistemas informatizados locais já em operação no controle de bens cujas contas respectivas não foram ainda aprovadas. 
71. Nessa linha, a equipe de inspeção pôde constatar que a Senasp vem aprimorando os mecanismos de controle, incluindo-se os requisitos, a exemplo das já citadas declarações de capacidade técnica exigidas dos convenentes, conforme evidenciado pelos modelos de declaração atual e anterior,  de modo a incluir o requisito de capacidade para controlar patrimonialmente os bens adquiridos em razão dos recursos provenientes dos convênios, desde o recebimento físico até a conclusão da prestação de contas, cabendo prestar informações a qualquer tempo ao concedente acerca bens patrimoniais (peça 68, p. 2) .
72. A inserção da cláusula retrocitada nos ajustes afigura-se relevante ante a falta de marco regulatório sobre o controle patrimonial daqueles bens no período compreendido entre a aquisição e recebimento dos bens e a aprovação das contas do convênio, máxime, em razão do relativo atraso na análise das prestações de contas, o que faz com que, em parte dos estados, considerável acervo patrimonial permaneça com controle deficitário por longo período. Em alguns casos, quando da análise e aprovação de contas era finalizada pelo concedente, determinados bens objeto do ajuste já tinham a vida útil expirada e deveriam ser baixados do patrimônio, quando sequer tinham passado por qualquer tipo de controle patrimonial.
73. Dessa forma, a menção expressa do controle, a partir do recebimento físico dos bens, na declaração de capacidade técnica e termo de convênio, afigura-se relevante como medida de controle patrimonial em razão de a Portaria Interministerial 424/2016, que regulamenta o assunto, especificar genericamente que compete ao convenente operar, manter e conservar adequadamente o patrimônio público gerado pelos investimentos decorrentes do instrumento do convênio, sem especificar o termo inicial da exigência do controle (peça 69, p. 9) . 
74. Outra constatação da equipe que evidencia aprimoramento das sistemáticas de controle no tocante aos convênios celebrados foi que, diante da magnitude do problema decorrente da morosidade na análise e aprovação das contas de convênios celebrados, a CGU fez parceria com o Ministério da Economia para desenvolver o já citado mecanismo a ser aplicado na análise de convênios de baixo risco, em conformidade com algoritmo programado por aquela Controladoria. Tal sistemática já se encontra em uso, com expressivos resultados para Unidade Prestadora de Contas (peça 71) .
75. Ainda, para incrementar a expectativa de controle sobre o patrimônio, enfatizem-se o plano de fiscalização dos bens e o plano anual de fiscalização de convênios e contratos de repasse, cuja seleção se estabelece com base na materialidade, relevância e grau de risco dos convênios a serem examinados, em implementação pela Secretaria, sendo, inclusive, disponibilizados a equipe relatórios acerca das fiscalizações já realizadas (peças 68, p. 4, 72-73) .
76. Portanto, com base nessas considerações, e por tratar-se de recomendação, entende-se que o projeto de implementação do Side e as demais medidas da Senasp no sentido de aprimorar o controle dos bens oriundos de convênios e instrumentos congêneres mediante sistemas informatizados já existentes atendem, de certa maneira, o subitem 9.2.3 do Acórdão 2009/2015-TCU-Plenário, de forma que a implementação da recomendação pode ser considerada dispensável.
4. DO MÉRITO DAS PRESENTES CONTAS
77. 	Conforme análise empreendida nos autos, parte dos responsáveis terá as contas julgadas regulares e outros regulares com ressalva. 
78. 	As ressalvas, endereçadas à Titular da Unidade Jurisdicionada e respectivo substituto durante a gestão de 2015, decorrem dos seguintes motivos: falhas nos mecanismos de controle interno, que negligenciaram a concepção de indicadores de desempenho que permitissem aferir o grau de alcance dos objetivos estratégicos, sobretudo no que diz respeito à eficiência, à efetividade e à economicidade das ações orçamentárias a cargo da Senasp, prejudicando a transparência da gestão; não alcance das metas previstas para o exercício de 2015, caracterizando desempenho insuficiente; cumprimento parcial de deliberações do TCU; execução indireta  de atividades que constituem  área de competência legal do órgão; ausência de pesquisa de preço em prorrogações contratuais; e não adjudicação  por item, conforme exposto em parágrafos anteriores desta instrução. 
79. 	Como o julgamento das contas dos responsáveis pela gestão de recursos públicos, pelo TCU, constitui ato político decorrente do princípio republicano, com escopo de dar conhecimento ao cidadão de como estão sendo utilizados - bem ou mal - os recursos públicos, ainda que já tenha decorrido longo espaço de tempo desde a ocorrência das falhas, remanescem os motivos para se ressalvarem as contas daqueles agentes faltosos.
80. 	Nesse contexto, em conformidade com o pronunciamento passado da Unidade Técnica, deve-se propor determinação à Secretaria Nacional de Segurança Pública do Ministério da Justiça e Segurança Pública para apresentar, nos relatórios de gestão que sucederem a deliberação a ser proferida, avaliação do desempenho mediante indicadores que permitam o acompanhamento do desempenho ao longo do tempo e, ainda (peça 14, p. 2) : 
i) comparação entre desempenho anterior versus desempenho corrente; desempenho corrente versus padrão de comparação; e desempenho planejado versus desempenho real; 
ii) denominação ou descrição sucinta do indicador, demostrando o que se pretende medir; 
iii) índice de referência, que pode ser o resultado da última medição do indicador, com indicação do mês/ano em que foi realizada; 
iv) índice previsto para ser alcançado no exercício de referência do relatório de gestão; e 
v) índice alcançado no exercício de referência do relatório de gestão;
81. 	No tocante aos problemas oriundos da execução do Contrato 22/2015, firmado com a Empresa VAT Tecnologia da Informação - SA, em conformidade com as conclusões da derradeira instrução sobre este feito, deve-se dar ciência à Unidade Gestora sobre a impropriedade acerca da licitação de serviços de secretariado acadêmico, de secretariado pedagógico e serviços de tecnologia da informação mediante a adjudicação por preço global suportada em justificativas genéricas e insatisfatória; da terceirização de atividades-fim; assim como da  ausência de pesquisa de preço a embasar os preços de referência para as prorrogações contratuais. 
82. 	Esclareça-se que, no pronunciamento anterior desta Unidade Técnica, foram ainda ressaltadas falhas envolvendo as contratações de consultorias na modalidade "produto" realizadas no âmbito de projetos de cooperação técnica com organismos internacionais, as quais, em razão da materialidade, ensejam o encaminhamento de providências à Senasp (peça 14, p. 6) . 
83. 	A par disso, será proposta determinação para que a unidade jurisdicionada confira maior transparência e controle sobre despesas dessa natureza a partir da implementação das seguintes medidas: i) divulgação, na aba de transparência, do nome dos consultores contratados; valor percebido; objeto; vigência do contrato; ii) publicação do estudo em sua página, quando não sigiloso; iii) registro expresso no processo administrativo correspondente, na abertura e no encerramento, de como os resultados da consultoria serão/foram, nesta ordem, aproveitados pela unidade.
84. 	Por derradeiro, em conformidade com os Padrões de Monitoramento do TCU (item 32.5) , entende-se que se devem considerar implementadas as recomendações constantes dos subitens 9.2.1 e 9.2.2 do Acórdão 2009/2015-TCU-Plenário, dispensável a recomendação do subitem 9.2.3 do Acórdão 2009/2015-TCU-Plenário e em cumprimento as determinações veiculadas nos subitens 9.1.3. e 9.1.2. dos Acórdãos 2009 e 1535, ambos de 2015, TCU-Plenário, respectivamente.
85. 	Ademais, será proposta determinação à Senasp para que apresente, no prazo máximo de noventa dias, minuta de termo de convênio, que será doravante adotada, em que se veicule termos e condições (prazos e outros requisitos julgados necessários) para se exigir o cumprimento das obrigações e responsabilidades monitoráveis atribuídas ao convenente; bem como regras concernentes ao processo de reversão e reutilização dos bens oriundos dos convênios e instrumentos congêneres firmados.
5. 	PROPOSTA DE ENCAMINHAMENTO
86. Diante de todo o exposto, submetem-se os presentes autos à consideração superior com as seguintes propostas de encaminhamento:
	a) com fundamento nos arts. 1º, I, 16, II, 18 e 23, II, da Lei 8.443/1992, c/c os arts. 1º, I, 208 e 214, II, do Regimento Interno do Tribunal de Contas da União, que sejam julgadas regulares com ressalva as contas dos responsáveis Regina Maria Filomena de Luca Miki (CPF XXX.507.538-XX) e Marcello Barros de Oliveira (CPF XXX.349.937-XX) , dando-lhes quitação, em face das impropriedades tratadas nos itens e.1, e.2, e.3 seguintes, as quais revelam falhas no controles internos instituídos no órgão, e, ainda: i) da apresentação de indicadores sem medição e não apropriados ao acompanhamento do desempenho da unidade ao longo do tempo; ii) do não alcance das metas previstas para o exercício de 2015; e iii) do cumprimento parcial de deliberações do Tribunal de Contas da União emitidas no exercício de 2015;
	b) com fundamento nos arts. 1º, I, 16, I, 17 e 23, I, da Lei 8.443/1992 c/c os arts. 1º, I, 207 e 214, I, do Regimento Interno do Tribunal de Contas da União, que sejam julgadas regulares as contas dos Srs. Alexandre Augusto Aragon (CPF XXX.829.340-XX) , Nazareno Marcineiro (CPF XXX.568.999-XX) , Leonardo Rodrigo Ferreira (CPF XXX.958.526-XX) , Rogério Guimarães (CPF XXX.955.310-XX) , Luiz Pontel de Souza (CPF XXX.028.589-XX) , Clyton Estáquio Xavier (CPF XXX.132.596-XX) , Myron Moraes Pires (CPF XXX.248.371-XX) , Fernando Antônio dos Santos Matos (CPF XXX.935.964-XX) , Alexandre Brasil Carvalho da Fonseca (CPF XXX.663.967-XX) ; Pedro de Souza da Silva (CPF XXX.418.680-XX) ; Aristeu Leonardo Tavares (CPF XXX.214.987-XX) , Sidnei Borges Fidalgo (CPF XXX.428.981-XX) ,  Eduardo Neves Franca Bassani (CPF XXX.904.805-XX) , Pedro Helena Pontual Machado (CPF XXX.670.161-XX) , Wilquerson Felizardo Sandes (CPF XXX.508.941-XX) e das Sras. Celina Pereira (CPF XXX.610.516-XX) , Augusta Aiko Umeda Kuhn (CPF XXX.290.798-XX) , Ana Paula Diniz de Mello Moreira (CPF XXX.929.021-XX) , Marcilândia de Fátima Araújo (CPF XXX.474.146-XX) e Tatiana Whately de Moura (CPF XXX.703.548-XX) , Anael Aymoré Jacob (CPF XXX.335.117-XX) , Laiza Mara Neves Spagna (CPF XXX.075.466-XX) , Cristina Gross Villanova (CPF XXX.495.790-XX) , Rogério Bernardes Carneiro (CPF XXX.000.721-XX) , e Beatriz da Cruz Silva (CPF XXX.270.730-XX) , dando-lhes quitação plena;
	c) com respaldo nos Padrões de Monitoramento do TCU - item 32.5 (Portaria-Segecex 27/2009) , considerar;
	c.1) implementados os subitens 9.2.1 e 9.2.2 do Acórdão 2009/2015-TCU-Plenário;
	c.2) em cumprimento os subitens 9.1.3 do Acórdão 2009/2015-TCU-Plenário e 9.1.2. do Acórdão 1535/2015-TCU-Plenário;
	c.3) dispensável a implementação do subitem 9.2.3 do Acórdão 2009/2015-TCU-Plenário;
	d) nos termos dos arts. 18, 23, II, da Lei 8.443/1992, c/c os arts. 208, § 2º, 214, II, e 250, 3º, do Regimento Interno do Tribunal de Contas da União, determinar à Secretaria Nacional de Segurança Pública do Ministério da Justiça e Segurança Pública que:
	d.1) apresente ao Tribunal de Contas da União, no prazo de noventa dias:
d.1.1) minuta de termo de convênio ou congênere, a ser doravante utilizado, que contenha prazos e condições para cumprimento das obrigações monitoráveis estipuladas ao convenente, conforme subitem 9.1.2 do Acórdão 1535/2015-TCU-Plenário; e
d.1.2) normativo que discipline a forma como os bens revertidos serão utilizados, bem como as condições em que se valerá dessa prerrogativa (procedimentos, situações e hipóteses concernentes à reversão e à etapa subsequente à reversão propriamente dita, ou seja, como os bens reincorporados ao patrimônio da União serão reutilizados) , conforme subitem 9.1.3 do Acórdão 2009/2015-TCU-Plenário;
d.2) com fundamento no princípio de publicidade, da transparência e da eficiência, apresente, nos próximos relatórios de gestão, indicadores e respectivas medições que permitam o acompanhamento do desempenho da unidade ao longo do tempo e, ainda: 
d.2.1) comparação entre desempenho anterior versus desempenho corrente; desempenho corrente versus padrão de comparação; e desempenho planejado versus desempenho real; 
d.2.2) denominação ou descrição sucinta do indicador, demostrando o que se pretende medir; 
d.2.3) índice de referência, que pode ser o resultado da última medição do indicador, com indicação do mês/ano em que foi realizada;
d.2.4) índice previsto para ser alcançado no exercício de referência do relatório de gestão; e
d.2.5) índice alcançado no exercício de referência do relatório de gestão;
d.3) com base no princípio da publicidade, confira maior transparência e controle sobre as contratações de consultorias na modalidade "produto", realizadas no curso de projetos de cooperação técnica com organismos internacionais, mediante implementação, entre outras, das seguintes medidas: 
d.3.1) divulgação, na aba de transparência, do nome dos consultores contratados, valor percebido, objeto e vigência do contrato; 
d.3.2) publicação do estudo respectivo na página do Ministério da Justiça e Segurança Pública, quando não sigiloso;
d.3.3) registro expresso, no processo administrativo correspondente, na abertura e no encerramento, de como os resultados da consultoria serão/foram, nesta ordem, aproveitados pela unidade.
e) em consonância com o art. 9º e Anexo III da Resolução - TCU 265/2014, dar ciência à Secretaria Nacional de Segurança Pública das seguintes impropriedades/falhas, para que sejam adotadas medidas internas com vistas à prevenção de ocorrências semelhantes:
e.1) adjudicação por preço global, mediante a apresentação de justificativas genéricas e insatisfatória, identificada no Pregão Eletrônico 03/2015, Processo 08020.025055/2013-29, o que afronta o disposto nos arts. 15, inciso IV; e 23, §§1º e 2º, da Lei 8.666/1993, c/c o art. 9º da Lei 10.520/2002, e na jurisprudência do Tribunal de Contas da União (Súmula TCU 247) ; e
	e.2) ausência da pesquisa de preços a embasar os valores referentes às prorrogações contratuais, identificada nos primeiros e segundo termos aditivos ao Contrato 22/2015, o que afronta o disposto no art. 2° da Instrução Normativa SLTI 5/2014; 
	e.3) execução indireta (terceirização) de atividades que constituem área de competência legal do órgão, identificada no âmbito do Contrato 22/2015, o que afronta o disposto no Decreto 2.271/1997 (art. 1º) , revogado pelo Decreto 9.507/2018; e
		f) dar ciência do acórdão à Secretaria Nacional de Segurança Pública, informando-a que o inteiro teor da deliberação pode ser acessado no endereço eletrônico www.tcu.gov.br/acordaos."
PARECER DO MINISTÉRIO PÚBLICO JUNTO AO TCU
		O Ministério Público junto ao Tribunal, representado pelo Subprocurador-Geral Paulo Soares Bugarin, manifestou anuência com a proposta da unidade técnica, conforme o Parecer à peça 86, a seguir transcrito.
"	Trata-se da prestação de contas da Secretaria Nacional de Segurança Pública, referente ao exercício de 2015.
	Ante os elementos constantes nos autos e considerando adequada a análise efetuada pela unidade técnica, este representante do MP/TCU manifesta-se de acordo com a proposta formulada à peça 84, no sentido de julgar regulares e regulares com ressalva as contas dos responsáveis indicados nas alíneas "a" e "b", dando-lhes quitação, sem prejuízo das determinações indicadas."
É o Relatório.

não há

Subprocurador-Geral Paulo Soares Bugarin.

PROCESSO DE CONTAS ANUAIS DA SECRETARIA NACIONAL DE SEGURANÇA PÚBLICA (SENASP). CONTAS REGULARES E REGULARES COM RESSALVA. RECOMENDAÇÕES. CIÊNCIA AOS INTERESSADOS.

PRESTAÇÃO DE CONTAS (PC)

Secretaria de Controle Externo da Defesa Nacional e da Segurança Pública (SecexDefes).

Inicialmente, registro que atuo nos presentes autos por força do art. 152 do Regimento Interno do TCU.
2.	Trata-se da prestação de contas anuais da Secretaria Nacional de Segurança Pública (Senasp) , órgão integrante da estrutura do Ministério da Justiça e Segurança Pública, relativo ao exercício de 2015.
3.	Além dos atos de gestão foram analisadas no bojo do presente processo o cumprimento de determinações expedidas pelo TCU à Senasp quando da prolação dos Acórdãos 1.535/2015 e 2.009/2015, ambos do Plenário e de relatoria do Ministro Vital do Rêgo.
4.	Vale registrar que o Acórdão 1535/2015-TCU-Plenário cuidou de auditoria de natureza operacional voltada a levantar informações com o fito de melhoria da governança da segurança pública. Já o Acórdão 2009/2015-TCU-Plenário tratou de auditoria que teve por objetivo verificar a capacidade para gerir os bens adquiridos com recursos de convênios celebrados com o Governo Federal por meio da Secretaria Nacional de Segurança Pública (Senasp) .
5.	Quanto a esse ponto, a unidade técnica propõe:
"c) com respaldo nos Padrões de Monitoramento do TCU - item 32.5 (Portaria-Segecex 27/2009) , considerar;
	c.1) implementados os subitens 9.2.1 e 9.2.2 do Acórdão 2009/2015-TCU-Plenário;
	c.2) em cumprimento os subitens 9.1.3 do Acórdão 2009/2015-TCU-Plenário e 9.1.2. do Acórdão 1535/2015-TCU-Plenário;
	c.3) dispensável a implementação do subitem 9.2.3 do Acórdão 2009/2015-TCU-Plenário;"
6.	Em que pese a Resolução 175/2005, art. 14, prever que o relator do processo de monitoramento é o mesmo da deliberação monitorada, considerando a conexão do assunto e havendo a anuência do Ministro Vital do Rêgo, não vislumbro óbice em, excepcionalmente, acolher a proposta da unidade técnica.
7.	Sobre o mérito das contas referentes ao exercício de 2015, após analisar os elementos constantes dos autos, a Secretaria de Controle Externo da Defesa Nacional e Segurança Pública propôs julgar as contas regulares e regulares com ressalva, bem como a expedição de determinações.
8.	O Ministério Público junto ao Tribunal, representado pelo Subprocurador-Geral Paulo Soares Bugarin, manifestou anuência com a proposta da unidade técnica, conforme o Parecer à peça 86, transcrito no Relatório precedente.
9.	Verifico que a unidade técnica abordou com propriedade em sua minudente instrução (peça 84) , todas as questões tratadas nestes autos. Sendo assim, acolho as conclusões presentes nos pareceres uniformes da unidade técnica, integralmente ratificadas pelo Ministério Público junto ao Tribunal, as quais adoto como razões de decidir. 
10.	Ante o exposto, voto por que o Tribunal adote a minuta de acórdão que ora submeto à apreciação deste Colegiado.
TCU, Sala das Sessões Ministro Luciano Brandão Alves de Souza, em 6 de novembro de 2019.
RAIMUNDO CARREIRO 
Relator